---
title: "**Cadernos de Scripts - Módulo 2**"
author: "Daniel Pagotto e Daiane Martins (LAPEI-UFG)"
output: 
  pdf_document:
    latex_engine : xelatex
always_allow_html: true
---

Esse é o caderno de Scripts do módulo 2, no qual aplicaremos alguns conceitos de manipulação e visualização de dados do módulo 1 na base do Global Entrepreneurship Monitor (GEM). Antes de iniciar é importante assegurar que os seguintes pacotes estejam instalados: `readr, dplyr, skimr, gpplot2, ggrepel, directlabels, GGally`. Caso não tenha ainda, use `install.packages()` para baixá-los.

```{r set diretorio, message=FALSE, warning=FALSE, include=FALSE}
setwd("~/GitHub/R_empreendedorismo2/docs")
```

Vamos carregar os pacotes que vamos usar ao longo da aula! 

```{r message=TRUE, include=FALSE}
library(readr)
library(dplyr)
library(skimr)
library(ggplot2)
library(ggrepel)
library(directlabels)
library(GGally)
```

# Sobre o GEM 

Desde 1999, o GEM realiza levantamentos para monitorar o empreendedorismo em diferentes países do mundo. Para isso, pesquisas com empreendedores e especialistas são anualmente realizadas para mapear elementos como o contexto empreendedor, comportamentos e atitudes empreendedoras. 

O GEM possui duas bases essencialmente: 1) National Expert Survey (especialistas); 2) Adult Population Survey. Os microdados são acessiveis após três anos da sua aplicação. Porém, conseguimos acessar dados consolidados a partir do site do GEM. Para mais informações sobre os levantamentos, acesso aos dados e a relatórios de cada país, acesse a [página](https://www.gemconsortium.org/) do GEM.  

# National Expert Survey (NES)

A base NES do GEM contempla diferentes dimensões:

* **Finanças empreendedoras**: disponibilidade de diferentes fontes de finanças para pequenas e médias empresas (PMEs).

* **Políticas governamentais**: o quanto as políticas públicas contribuem para o empreendedorismo:
  - O quanto empreendedorismo é importante como uma política de governo
  - O quanto impostos e burocracia afetam empreendedorismo
  
* **Programas governamentais para empreendedorismo**: presença de programas governamentais para empreendedorismo.

* **Educação empreendedora**: presença de treinamentos sobre criação e gerenciamento de PMEs em diferentes graus de ensino:
  - Nível básico
  - Nível Superior
  
* **Transferência de Pesquisa & Desenvolvimento (P&D)**: o quanto que pesquisas nacionais conduzem a criação de oportunidades comerciais e estão disponíveis para PMEs.

* **Infraestrutura legal e comercial**: presença de serviços e instituições que fornecem suporte a PMEs.

* **Regulação de entrada**: que é dividido em a) dinamismo de mercado - o quanto que o mercado muda de ano a ano; b) abertura de mercado - o quanto novas empresas são livres para entrar em mercados existentes.

* **Infraestrutura física**: facilidade de acessar recursos físicos (ex.: comunicação, logística, espaço físico).

* **Cultura e normas sociais**: o quanto normas sociais e culturais encorajam novos métodos de negócios que podem gerar riqueza e renda de uma pessoa.

Vamos fazer alguns estudos

## Lendo a base a partir do meu repositório do github 
```{r}
gem_especialistas <- read_delim("https://raw.githubusercontent.com/danielppagotto/R_empreendedorismo2/main/arquivos%20de%20bases/gem_nes_historico.csv", ";",escape_double = FALSE, trim_ws = TRUE)
```

## Compreendendo as variáveis da base
Vamos usar o `glimpse` para inspecionar os dados na base.

```{r}
glimpse(gem_especialistas)
```

## Explorando base de especialistas
Vamos baixar a base e comparar alguns países: **Brasil**, **Chile**, **Colômbia** e **México**.

```{r}
paises <- c("Brazil","Chile","Colombia","Mexico")
```

Além disso, vamos separar algumas variáveis de interesse: `economy, year, gov_support, taxes_bureaucracy, gov_programs, internal_market_dynamics`.

```{r}
gem_paises_selecionados <- gem_especialistas %>% 
                              filter(economy %in% paises) %>% 
                              select(economy, year, gov_support, taxes_bureaucracy, 
                                     gov_programs, internal_market_dynamics)
```

## Estatísticas descritivas

```{r message=FALSE, warning=FALSE, echo=TRUE, results='hide'}
gem_paises_selecionados %>%
  select(-year) %>% 
  group_by(economy) %>% 
  skim()
```

## Plotando variáveis
Vamos investigar a variável `gov_support` dos países ao longo do tempo.

```{r}
gem_paises_selecionados %>% 
  ggplot(aes(year,gov_support)) + geom_line()
```

## Adicionando o parâmetro col 
Vamos ainda adicionar e destacar as linhas por país e retirar esse fundo cinza. 

```{r}
# a função col é usada aqui para colorir as linhas 
gem_paises_selecionados %>% 
  ggplot(aes(year,gov_support, col = economy)) + geom_line(size = 2) +
  theme_minimal()
```

## Adicionando títulos
Para adicionar título, vamos usar o `ggtitle`, além disso, iremos usar as funções `xlab` e `ylab` para mudar os nomes dos eixos x e y.

```{r}
# Estamos definindo os rótulos do gráfico e adicionando  título.
gem_paises_selecionados %>% 
  ggplot(aes(year,gov_support, col = economy)) + geom_line(size = 2) +
  theme_minimal() + xlab("Ano") + ylab("Suporte Governamental") +
  ggtitle("Suporte Governamental", 
          "Comparação entre Brasil, Chile, Colombia e México - Dados GEM")
```

## Adicionando textos às linhas
Vamos agora usar o pacote `directlabels` para adicionar o nome do país associado a cada linha. 

```{r}
gem_paises_selecionados %>% 
  ggplot(aes(year,gov_support, col = economy)) + geom_line(size = 2) +
  geom_dl(aes(label = economy), method = list(dl.combine("last.points"),hjust = -0.1)) +
  theme_minimal() + xlab("Ano") + ylab("Suporte Governamental") +
  ggtitle("Suporte Governamental", 
          "Comparação entre Brasil, Chile, Colombia e México - Dados GEM")
```
 
## Aumentando fontes
Vamos aumentar as fontes e retirar a legenda usando a função `theme`.

```{r}
# Estamos usando a funcao theme para modificar alguns elementos do grafico.
# Neste caso, o tamanho da fonte e retirando a legenda.
gem_paises_selecionados %>% 
  ggplot(aes(year,gov_support, col = economy)) + geom_line(size = 2) +
  geom_dl(aes(label = economy), method = list(dl.combine("first.points", "last.points"))) +
  theme_minimal() + xlab("Ano") + ylab("Suporte Governamental") + 
  theme(legend.position = "none") +
  theme(plot.title = element_text(size=22)) + 
  theme(axis.title.y = element_text(size = rel(1.2), angle = 90)) +
  theme(axis.title.x = element_text(size = rel(1.2), angle = 0)) + 
  ggtitle("Suporte Governamental", "Comparação entre Brasil, Chile, 
          Colombia e México - Dados GEM")
```

## Mudando a escala
Além de aumentar as fontes e retirar a legenda, vamos também usar o argumento `scale_x_continuous` para mudar a escala com o parâmentro `breaks`. 

```{r}
gem_paises_selecionados %>% 
  ggplot(aes(year,gov_support, col = economy)) + geom_line(size = 2) +
  geom_dl(aes(label = economy), method = list(dl.combine("first.points","last.points"))) +
  theme_minimal() + xlab("Ano") + ylab("Suporte Governamental") + 
  theme(legend.position = "none") +
  theme(plot.title = element_text(size=22)) + 
  theme(axis.title.y = element_text(size = rel(1.2), angle = 90)) + 
  theme(axis.title.x = element_text(size = rel(1.2), angle = 0)) + 
  ggtitle("Suporte Governamental", "Comparação entre Brasil, Chile, 
          Colombia e México - Dados GEM") +
scale_x_continuous(breaks = seq(2010,2021,1)) 
```

# Explorando dados de Adult Population Survey
Os dados consolidados do levantamento com população adulta é composto um conjunto amplo de variáveis. Para o presente exercício vamos usar as seguintes variáveis:

* **Taxa de Oportunidades Percebidas**: Percentual de indivíduos de 18 a 64 anos (exceto aqueles envolvidos em algum estágio de atividade empreendedora) que enxergam boas oportunidades para se iniciar um negócio na área onde vivem.

* **Taxa de atividade empreendedora total (TAE)**: Percentual da população de 18 a 64 anos que é um empreendedor nascente ou proprietário-gerente de um novo negócio.

* **Medo de fracassar**: Percentual da população de 18 a 64 anos (indivíduos envolvidos em qualquer estágio da atividade empresarial excluídos) que indicam que o medo do fracasso os impedem de abrir um negócio.

* **Empreendedorismo como boa escolha de carreira**: Percentual da população de 18 a 64 anos que concorda com a afirmação de que, em seu país, a maioria das pessoas considera iniciar um negócio como uma escolha de carreira desejável.

# Associando o GEM a outras bases
Muitas pesquisas utilizam o GEM associado a outras bases. Para o nosso exercício, vamos utilizar dados da Worldwide Governance Indicator (WGI) que pode ser acessada por meio da seguinte [página](https://info.worldbank.org/governance/wgi/). Antes de qualquer coisa, vamos ver a definição de governança conforme o WGI. 

*"Governança consiste na tradição e nas instituições pelas quais a autoridade em um país é exercida. Isso inclui o processo pelo qual um governante é escolhido, monitorado e substituído; a capacidade do governo formular efetivamente e implementar políticas sólidas; e o respeito dos cidadãos e do Estado pelas instituições que regem as interações econômicas e sociais entre eles." (WGI)
As variáveis variam entre -2,5 (fraco índice de governança) a 2,5 (forte índice de governança). Para fins didáticos, transformei o indicador para variar de 0 a 5 pontos.*

# Conhecendo variáveis do WGI
* **Control of Corruption**: Reflete as percepções da extensão em que o poder público é exercido para ganho privado, incluindo formas insignificantes e grandes de corrupção, bem como a "captura" do Estado pelas elites e interesses privados.

* **Rule of Law**: Reflete as percepções de até que ponto os agentes confiam e cumprem as regras da sociedade e, em particular, a qualidade da execução de contratos, direitos de propriedade, polícia e tribunais, bem como a probabilidade de crime e violência.

* **Regulatory Quality**: Reflete a percepção da capacidade do governo de formular e implementar políticas e regulamentações sólidas que permitam e promovam o desenvolvimento do setor privado.

* **Politicial Stability and Absence of Violence/Terrorism**: A Estabilidade Política e Ausência de Violência/Terrorismo mede as percepções da probabilidade de instabilidade política e/ou violência com motivação política, incluindo terrorismo.

* **Voice and Accountability**: Reflete as percepções de até que ponto os cidadãos de um país podem participar da seleção de seu governo, bem como a liberdade de expressão, a liberdade de associação e a liberdade de mídia.

# Juntando bases

## Lendo as bases do WGI e do GEM a partir do GitHub

```{r}
#Base do WGI:
wgidataset <- read_csv("https://raw.githubusercontent.com/danielppagotto/R_empreendedorismo2/main/arquivos%20de%20bases/wgi.csv")
```

```{r}
#Base do GEM:
gem_aps <- read_delim("https://raw.githubusercontent.com/danielppagotto/R_empreendedorismo2/main/arquivos%20de%20bases/gem_2019_aps.csv", ";", escape_double = FALSE, trim_ws = TRUE)
```

Com este comando iremos selecionar as variáveis de interesse.

```{r}
gem_wgid <- gem_aps %>% 
                  left_join(wgidataset, by = c("abrev" = "code")) %>% 
                  select(economy, continent, tea, perceived_opportunities,
                         fear_failure, established_ownership, 
                         entrepreneurship_as_good_carrer_choice,
                         corruption, rule_of_law, regulatory_quality, 
                         political_stability, voice_accountability)
```

E finalmente, vamos inspecionar alguns dados de estatística descritiva por continente.

```{r filte_gem, message=FALSE, warning=FALSE, echo=TRUE, results='hide'}
gem_wgid %>%
  group_by(continent) %>% 
  skim()
```


## Estatística descritiva - GGally
Nessa etapa vamos usar a função do pacote `GGally` chamada `ggpairs`.

```{r}
gem_wgid %>% select(-economy,-continent) %>% 
  ggpairs()
```

Podemos ir um pouco além e explorar mais, por exemplo, a variável `Entrepreneurship as good carrer choice`.

```{r}
gem_wgid %>% 
  ggplot(aes(x = political_stability, y = entrepreneurship_as_good_carrer_choice)) +
  geom_point() + theme_minimal() + geom_smooth(method = "lm", se = FALSE)
```


```{r}
gem_wgid %>% 
  ggplot(aes(x = political_stability, y = entrepreneurship_as_good_carrer_choice)) +
  geom_point(aes(col = continent, size = 1.5)) + 
  theme_minimal() + geom_text_repel(aes(label = economy)) + 
  theme(legend.position = "none") + geom_smooth(method = "lm", se = FALSE)
```

  
## Aplicando `facet_grid()`
Não para por aí, agora vamos usar o `facet_grid` para formar uma matriz de painéis.

```{r}
gem_wgid %>% 
  ggplot(aes(x = political_stability, y = entrepreneurship_as_good_carrer_choice)) +
  geom_point(aes(col = continent, size = 1.5)) + facet_grid(~continent) +
  theme_minimal() + theme(legend.position = "none") + geom_smooth(method = "lm", se = FALSE)
```

## Podemos voltar ao GGAlly
Podemos filtrar um continente apenas e verificar o resultados das variáveis.

```{r}
#vamos pegar como exemplo a Europa. 
gem_wgid %>% 
  filter(continent == "Europa") %>% 
  select(-economy,-continent) %>% 
  ggpairs()
```


# Obrigado
## Se encontrou algum erro ou tem alguma sugestão de melhoria pode entrar em contato. Se foi útil também avise! Ah... e pode passar adiante. Quanto mais gente tendo acesso a esse conhecimento melhor! 

**Daniel Pagotto** | danielppagotto@gmail.com | [LinkedIn](https://www.linkedin.com/in/daniel-do-prado-pagotto-bab62a50/)

[LAPEI - UFG](https://lapei.face.ufg.br/) | lapeiufg@gmail.com. | No instagram: [lapeiufg](https://www.instagram.com/lapeiufg/)
